臺灣臺南地方法院民事裁定　　　　　　 100年度事聲字第58號
異　議　人
即　債權人　萬泰商業銀行股份有限公司
法定代理人　盧正昕
代　理　人　莊政文
相　對　人
即　債務人　鄭湘君
上列當事人間消費者債務清理條例聲明異議事件，異議人對於民
國100年8月31日本院民事執行處司法事務官所為100年度司執消
債更字第17號認可更生方案裁定聲明異議，本院裁定如下：
    主  文
異議駁回。
程序費用由異議人負擔。
    理  由
一、按當事人對於司法事務官處理事件所為之終局處分，得於處
    分送達後十日之不變期間內，以書狀向司法事務官提出異議
    。司法事務官認前項異議有理由時，應另為適當之處分。認
    異議為無理由者，應送請法院裁定之。法院認第1項之異議
    為有理由時，應為適當之裁定。認異議為無理由者，應以栽
    定駁回之，民事訴訟法第240條之4 定有明文。經查：本院
    100年度司執消債更字第17號之更生方案認可事件，係由本
    院司法事務官於民國100年8月31日所為之處分，並於100 年
    9月9日（見本院100年度司執消債更字第17號卷(二)）送達異
    議人，此有該處分之裁定及送達證書在卷可按，異議人並於
    100年9月19日聲明異議，亦有異議人所提異議狀之收文章在
    卷可按，嗣經司法事務官認異議無理由而送請法院裁定，揆
    諸前開說明，程序上已符上述要件，應屬適法，此合先敘明
    。
二、異議意旨略以：
（一）本更生方案債務人所陳可清償金額與總欠款金額仍有相當
      之差距，若僅任其清償些微金額即可免除高達新台幣（下
      同）3,266,705元之債務，將難對社會上因理財不當奢侈
      浪費致衍生高額債務之人有所警惕，甚至進而仿效，若此
      ，除將對其他負有債務仍正常繳款之客戶有失公允外，並
      將嚴重影響金融秩序之建立。況依債務人更生方案所提清
      償成數，僅佔整體債務比例42.25％，而債務人原有債務
      因法院裁定更生而未再依約繼續加計利息情況下，清償成
      數應屬過低。對各債權人而言實有失公平。又債務人配偶
      黃東元名下現仍保有坐落臺南市○區○○里○○街87巷44
      號之房地產，而該不動產屬債務人與其配偶之婚後財產，
      倘依當時不動產鑑估價值有2,750,000元計算（與目前該
      縣市○地段不動產市值相當），扣除現存房屋貸款餘額
      l,282,843元後，估計該不動產至少有1,467,157元之處分
      價值，亦即債務人仍733,579元之夫妻剩餘財產分配請求
      權可供行使，雖上開金額未逾本件清償總額，而致有違反
      清算保障原則之規定，惟債權人認為債務人現存之無擔保
      欠款高達565餘萬元，雖變賣上開不動產尚不足以清償全
      部債務，然卻可使債務人負債降低，難認對清償債務人所
      積欠之無擔保債務無何助益。更非任債務人僅清償部分債
      務後即可免除57.75％之債務，且其家庭又可保有價值至
      少2,750,000元之資產，此亦難認符事理之平。故債務人
      所有資力（733,579元剩餘請求權價值）自應反映於更生
      方案中始稱公允。原裁定所認之更生方案中，未將此列入
      考量，自難認屬公允。爰請求廢棄原裁定等語。
三、按債務人有薪資、執行業務所得或其他固定收入，法院認更
    生方案之條件公允者，得不經債權人會議可決，逕依債務人
    之聲請或依職權以裁定認可更生方案。有下列情形之一者，
    法院不得為前項之認可：債務人於七年內曾依破產法或本
    條例規定受免責。有前條第一項各款情形之一。無擔保
    及無優先權債權受償總額，顯低於法院裁定開始更生程序時
    ，依清算程序所得受償之總額。無擔保及無優先權債權受
    償總額，低於債務人聲請更生前二年間，可處分所得扣除自
    己及依法應受其扶養者所必要生活費用之數額，消費者債務
    清理條例第64條第1、2項定有明文。準此，除有上開消費者
    債務清理條例第64條第2項所列之情形及同條例第63條所規
    定之應不認可更生方案之情形外，法院自得斟酌債務人之收
    入及資力狀況，於兼顧保障債權人之公平受償及謀求消費者
    經濟生活之更生之利益衡量下，依照債務人所提出更生方案
    之還款成數，債務人是否有浪費之情事，及債務人實際生活
    上是否特殊困難時等情狀，以裁定認可債務人提出之更生方
    案。
四、經查：
（一）按消費者債務清理條例之立法目的，乃為使負擔債務之消
      費者得依本條例所訂之程序清理其債務，並保障債權人公
      平受償，以謀求消費者經濟生活之更生；而更生方案係以
      債務人履行後，減免部分責任，以促其更生為前提。故債
      務人有薪資、執行業務所得或其他固定收入，法院認更生
      方案之條件公允者，得不經債權人會議可決，逕依債務人
      之聲請或依職權以裁定認可更生方案，消費者債務清理條
      例第64條第1項定有明文。因此，除有同條例第63條及64
      條第2項所訂情形外，法院得斟酌具體情形裁量認可更生
      方案。而更生條件是否公允，本係依個案不同之情形加以
      認定，因此，法院自得參酌債務人之收入、支出情形認定
      清償數額是否公允，非僅以清償之比例判斷更生方案是否
      公允，倘審認債務人聲請更生前二年之收入扣除自己及依
      法應受其撫養者所必要生活費用之數額後，並不低於無擔
      保及無優先權債權受償總額，認定系爭更生方案之條件公
      允，則無不合。查相對人任職於統一超商股份有限公司，
      每月平均收入約為新台幣34,000元，有財政部臺灣省南區
      國稅局99年度綜合所得稅各類所得資料清單附卷可按（見
      本院100年度司執消債更第17號卷第167頁），而相對人更
      生方案以1個月為1期，為期8年共96期，第1期至第48期：
      每期清償新臺幣18,362元；第49期至第96期：每期清償新
      臺幣31,432元，足見其還款之誠意，原認可裁定依據債務
      人經濟能力與債務人生活費用後，認定債務人償還8年、
      清償成數42.25％，清償總金額2,390,112元，自屬合理且
      可行。再者，相對人名下除有台南第三信用合作社之投資
      3,000元外，並無其他財產（見本院100年度消債更字第17
      號卷第33頁），聲請更生前二年間，可處分所得821,408
      元，扣除自己及依法受其扶養者所必要生活費用438,240
      元後，餘額為383,168元，亦有債務人財產及收入狀況說
      明書附卷可按（見100年度消債更字第17號卷第11-12頁）
      ，則債務人之無擔保及無優先權債權受償總額顯然高於上
      開餘額。異議人泛言更生方案不公允，顯不足採。
（二）異議人復主張相對人配偶名下仍有不動產，相對人應行使
      夫妻剩餘財產差額分配請求權，以清償債務云云。惟查，
      專屬於債務人本身之權利及禁止扣押之財產，不屬於清算
      財團。但民法第一千零三十條之一規定之剩餘財產差額分
      配請求權，不在此限，消費者債務清理條例第98條第2項
      定有明文。惟夫妻剩餘財產差額分配請求權，係以夫妻法
      定財產制關係消滅，即離婚、繼承發生時，始有適用之餘
      地，而夫或妻之財產分為婚前財產與婚後財產，由夫妻各
      自所有（民法第1030條之1、第1017條第1項參照）。相對
      人與其配偶關係存續中，並未取得夫妻剩餘財產分配請求
      權，異議人請求應依夫妻剩餘財產差額分配請求權，將相
      對人配偶之不動產平均分配，即於法不合。況且，上開夫
      妻剩餘財產差額分配請求權之規定，僅規定於清算程序，
      更生程序則不與焉；本件相對人係聲請更生程序，並非聲
      請清算程序，自不適用上開條例第98條關於清算財團之規
      定。而更生方案擬定之償債基礎，係在於以相對人將來可
      得預期之經常性收入，於更生期間盡其清償能力，以收入
      所得中之相當數額清償債務，使各該債權人得於可能範圍
      內受最大之清償，而非在清算相對人之總體財產，法院於
      更生程序中，僅得就相對人所提出之更生方案還款條件公
      允與否為判斷，而不得逕命相對人處分其財產先行清償部
      分債務，或命相對人提出依債權人之主張擬定之財產出售
      或分割方案，職是，相對人是否訴請剩餘財產分配，即與
      更生方案所定還款條件公允無涉，異議人主張相對人配偶
      名下仍有不動產，相對人應行使夫妻剩餘財產差額分配請
      求權，以清償債務云云，與上開法條之規定不符，自難加
      以比附援引。
（三）據上，本院司法事務官依職權所提之更生方案為合理，條
      件亦屬公允、適當、可行，於法並無不合。
五、綜上所述，債務人確有固定薪資收入，所提之更生方案條件
    又屬公允、適當、可行，且查無消費者債務清理條例第63條
    第1項、第64條第2項所定不予認可之情形，原裁定逕依同條
    例第64條第1項裁定認可債務人所提更生方案，並就債務人
    之生活為限制，於法並無不合，異議意旨指摘原裁定不當，
    求予廢棄，為無理由，應予駁回。
六、依民事訴訟法第240條之4第3項、第95條、第78條，裁定如
    主文。
中    華    民    國   100    年    12    月    23    日
                  民事第一庭    法  官  張麗娟
以上正本證明與原本無異。
如不服本裁定應於送達後10日內向本院提出抗告狀（並繳納抗告
裁判費新台幣1,000元）。
中    華    民    國   100    年    12    月    23    日
                                書記官  楊宗倫